【裁判字號】    97,簡,244
【裁判日期】    980122
【裁判案由】    就業服務法
【裁判全文】
高雄高等行政法院簡易判決
                                       97年度簡字第244號
原      告  甲○○
被      告  高雄縣政府
代  表  人  乙○○縣長
上列當事人間就業服務法事件，原告不服行政院勞工委員會中華
民國97年10月13日勞訴字第0970020424號訴願決定，提起行政訴
訟，本院判決如下：
    主  文
原告之訴駁回。
訴訟費用由原告負擔。
    事實及理由
一、事實概要︰
    緣原告聘僱之印尼籍女性家庭看護工KALRTI（下稱K女、護
    照號碼：ABO59271）於民國95年5月24日入境，應依規定於
    96年10月25日至96年12月24日工作滿18個月定期健康檢查，
    惟原告卻遲至97年3月5日始為K女辦理該項定期健康檢查，
    經被告審查屬實，乃以原告違反就業服務法第57條第5款規
    定，依同法第67條第1項規定，以97年6月9日府勞組字第097
    0127656號裁處書，處新台幣（下同）6萬元罰鍰。原告不服
    ，提起訴願，經遭決定駁回，遂提起本件行政訴訟。
二、本件原告主張︰（一）按「違反行政法上義務之行為非出於
    故意或過失者，不予處罰。」行政罰法第7條第1項定有明文
    。現代國家基於「有責任始有處罰」之原則，對於違反行政
    法上義務之處罰，應以行為人主觀上有可非難性及可歸責性
    為前提，如行為人主觀上並非出於故意或過失情形，應無可
    非難性及可歸責性，故行政罰法第7條第1項明定不予處罰。
    另按刑法對過失行為之處罰，以法律有明文為必要（刑法第
    12條第2項），且其所處罰者多屬重大法益之侵害行為，輕
    微之過失侵害行為則不加以處罰。行政不法行為之不法內涵
    及其對法益侵害之程度，皆遠低於犯罪行為，所以對過失行
    政不法行為之處罰，更應以法律明文規定處罰者為限。又依
    就業服務法第57條第5款規定之文義解釋，自應解為雇主不
    得「故意」明知規定而未依規定安排．．．之謂，並非不問
    故意與否均構成該法條之違法。是原告既欠缺不法故意，而
    就業服務法第57條第5款並未明文處罰過失，按上開行政罰
    法第7條規定，原告即不應受罰，始符法理之平。此外，過
    失之推定，必須斟酌各個應受行政罰行為之性質，在各該法
    律中就有必要之部分，分別明文規定，始足保障人民之權利
    。司法院釋字第275號解釋既認應受行政罰之行為，以過失
    為其責任條件，又認在某種概括情形下得逕行「推定為有過
    失」，亦即在該情形下，不憑任何證據，可逕行認定為有過
    失。按「違反禁止規定或作為義務」應受行政罰之規定，在
    行政法中極為廣泛，執行稍有偏差，仍足使人民於無過失時
    無辜受罰，與最高行政法院62年判字第30號及同年判字第35
    0號判例「不以故意或過失為責任條件」或「不以故意為要
    件」之意旨，難免有五十步與一百步之譏。職故，縱須「推
    定有過失」，仍應斟酌各個應受行政罰之行為，在各該法律
    中分別明文規定，以符立法明確性之原則。此觀諸司法院釋
    字第275號解釋一部不同意見書自明。（二）原告僅是一般
    民眾，平日生活忙碌，如何有時間記憶外籍看護工已屆體檢
    時間呢？原告亦完全委託、信賴人力仲介公司會依善良管理
    人之注意義務代為處理有關外籍看護工之所有事宜。詎被告
    因世統人力仲介有限公司（下稱世統仲介公司）涉犯偽造文
    書，謊稱原告與其在96年9月8日終止委任契約云云，而被告
    並因此而受其誤導率爾推定原告因此與有過失，似有違事理
    之平。準此，被告未明白探析就業服務法第57條第5款之立
    法意旨，且對過失推定之認定過於寬鬆，率爾遽認原告因過
    失而違反行政法上之作為義務，而對原告為不利益之處分，
    顯屬違誤。（三）又查，世統仲介公司之負責人遭查獲專拐
    越勞逃逸並從中獲利，此有電子報可參。由此推認該公司之
    作業流程諒亦無人控管，從業人員顯遊走法律邊緣，不依法
    令而為，實足認原告所述其偽造原告簽名，應足採信。申言
    之，原告既無與世統仲介公司終止委任關係，對於外勞之一
    切事宜自是委託該公司之人員代為處理。又原告在知悉外籍
    看護工之體檢時間已逾期，立即安排外籍看護工進行體檢，
    以彌補世統仲介公司之作業疏失，足證此疏失是肇因於世統
    仲介公司，而不可歸責於原告等情。並聲明求為判決撤銷訴
    願決定及原處分。
三、被告則以︰（一）查就業服務法第5章「外國人之聘僱與管
    理」係規範雇主聘僱外籍勞工應有之責任與義務相關規定，
    其中第57條更明白禁止雇主於聘僱外國人時不得為之各項情
    事，且為健全防疫之完整，雇主除應依規定替所聘僱之外籍
    勞工定期辦理健康檢查外，且亦應依規定通報當地衛生主管
    機關，此於第57條第5款定有明文。該法意旨係維護國人健
    康不致影響國內防疫缺口，嗣依外國人健康檢查管理辦法暨
    就業服務法規定雇主應安排所聘僱外勞接受健康檢查，原告
    即應注意期限並依法辦理，原告原陳稱有關安排外勞接受健
    康檢查事項已委託世統仲介公司代為辦理，該仲介公司專業
    能力不足，未善盡受任事宜，導致逾期辦理外勞健康檢查，
    請求從輕處罰，俟經世統仲介公司函復略稱，雙方已於96年
    9月8日終止委任關係，原告雖否認之，並舉有關世統仲介公
    司負責人專拐越勞逃逸並從中獲利，不依法令而為之報導，
    以作為該公司於終止委任契約切結書偽造原告簽名之事證，
    惟難認其二者之間有相當因果關係存在，不足為採。又上開
    處罰規定係就雇主違反行政法上義務之行為而設，有關安排
    外勞接受健康檢查規定之行為義務人為雇主，雇主雖委任仲
    介公司代為辦理，然公法上義務有其專屬性，殊不容雇主藉
    由私法上之契約加以轉嫁，另依據民法第544條規定，受任
    人因處理委任事務有過失、對於委任人應負賠償責任、委任
    人對所委任事務應有之責任不能免除，故縱如原告所主張委
    任關係未終止屬實，但受任之仲介公司既未完成委任事務，
    雇主對未依上開規定為K女安排完成健康檢查乙事，仍應負
    「違反行政法上義務之行為（不作為）」責任，復按行政罰
    法第7條規定，對於違反行政法上義務，係以故意或過失為
    責任條件，非原告主張僅以出於「故意」為構成違法要件，
    另司法院釋字第275號解釋：「人民違反法律上之義務而應
    受行政罰之行為，法律無特別規定時，雖不以出於故意為必
    要，仍須以過失為責任條件。」可徵被告所屬衛生局於95年
    11月30日以衛局疾字第09500365950號函提示檢驗日期，又
    法律給予自外勞入國工作滿18個月前後各1個月，相當於2個
    月健檢期限，原告卻未加以注意利用，尚難謂無過失，而又
    延遲長達2個多月時間，始為外勞安排健檢，而應依上開規
    定予以處罰。（二）經查原告就其所聘僱印尼籍看護工延遲
    依法完成健康檢查之事實並不爭執，僅訴狀指稱已委任仲介
    公司代為辦理，有前述「陳述意見」書、訴願書及行政院勞
    工委員會96年7月3日勞職外字第0961139909號函、被告所屬
    衛生局95年11月30日衛局疾字第09500365950號函（提示檢
    驗日期）及97年3月11日衛局疾字第09700074061號函足稽，
    原告違法事證明確。原告陳稱未終止委任仲介代辦其聘僱外
    勞K女健康檢查，如前所述，並不能免除原告違反行政法上
    義務之行為責任，又核其主觀上猶有過失。綜上，原告違法
    事實已具體明確，被告以原告違反就業服務法第57條第5款
    規定，依同法第67條第1項規定處以6萬元罰鍰，並無不合，
    是原處分應予維持，原告所訴為無理由等語，資為抗辯。並
    聲明求為判決駁回原告之訴。
四、按「第一項受聘僱外國人入境前後之健康檢查管理辦法，由
    中央衛生主管機關會商中央主管機關定之。」「雇主聘僱外
    國人不得有下列情事：．．．5、未依規定安排所聘僱之外
    國人接受健康檢查或未依規定將健康檢查結果函報衛生主管
    機關。」「違反．．．第57條．．．第5款．．．規定，處
    新台幣6萬元以上30萬元以下罰鍰。」行為時就業服務法第
    48條第3項、第57條第5款及第67條第1項分別定有明文。又
    按「本辦法依就業服務法（以下簡稱本法）第48條第3項規
    定訂定之。」「雇主應於丙類人員入國工作滿6個月、18個
    月及30個月之日前後30日內，安排其至指定醫院接受定期健
    康檢查，．．。」「雇主應於收受指定醫院核發前項健康檢
    查證明日起15日內，檢具下列文件送交所在地衛生主管機關
    備查．．．。」亦為受聘僱外國人健康檢查管理辦法第1條
    、第7條第1項、第2項所規定。
五、本件事實概要欄所載之事實，業據兩造分別陳述在卷，並有
    被告所屬衛生局97年3月11日衛局疾字第09700074061號函及
    其附件、原告97年4月7日陳述意見書、被告97年6月9日府勞
    組字第0970127656號裁處書附於原處分卷可稽，洵堪認定。
    原告雖以前揭情詞為爭執，惟查：
（一）按「違反行政法上義務之行為非出於故意或過失者，不予
      處罰。」行政罰法第7條第1項定有明文。足見違反行政法
      上義務之行為如係出於故意或過失者，即應處罰。又行政
      罰法並無類似刑法第12條第2項「過失行為之處罰，以有
      特別規定者為限。」之規定，蓋因行政法之處罰規定，向
      無慮及對過失犯需否特別規定之問題。司法院釋字第275
      號解釋指出「人民違反法律上之義務而應受行政罰之行為
      ，法律無特別規定時，雖不以出於故意為必要，仍須以過
      失為其責任條件。」明示行政法之處罰，以故意或過失之
      原則，亦未將過失之處罰限於有特別規定。是行為人違反
      就業服務法第57條第5款之規定，無論係故意或過失，均
      應依同法第67條第1項規定予以處罰，該條文並未排除過
      失之情形。經查，就業服務法第5章「外國人之聘僱與管
      理」係規範雇主聘僱外籍勞工應有之責任與義務相關規定
      ，其中第57條更明白禁止雇主於聘僱外國人時不得為之各
      項情事，且為健全防疫之完整，雇主除應依規定替所聘僱
      之外籍勞工定期辦理健康檢查外，且亦應依規定通報當地
      衛生主管機關，此於該法第57條第5款定有明文。揆其意
      旨係維護國人健康不致影響國內防疫缺口，是依上開受聘
      僱外國人健康檢查管理辦法第7條暨就業服務法第57條第5
      款規定，雇主應安排所聘僱外勞定期接受健康檢查。本件
      原告所聘僱之外勞K女係屬就業服務法第46條第1項第8款
      至第11款所稱受聘僱之外國人，依受聘僱外國人健康檢查
      管理辦法第2條第3款及第7條第1項規定，原告應於外勞K
      女入國工作滿6個月、18個月及30個月之日前後30日內期
      間，安排其至指定醫院接受定期健康檢查，且被告所屬衛
      生局曾於95年11月30日以衛局疾字第09500365950號函通
      知原告於96年11月24日前後30日內辦理外勞K女入境工作
      滿18個月定期健康檢查。原告即應注意期限依法辦理，惟
      其卻未加以注意，竟延遲長達2個多月時間，於97年3月5
      日始安排外勞K女接受定期健康檢查，即難謂無過失，依
      上開規定及說明，自應受罰。原告訴稱其既欠缺不法故意
      ，而就業服務法第57條第5款並未明文處罰過失，依行政
      罰法第7條規定，其不應受罰云云，委無可採。
（二）原告雖又主張其並無與世統仲介公司終止委任關係，對於
      外勞K女之一切事宜自是委託該公司之人員代為處理，此
      次疏失係肇因於世統仲介公司，而不可歸責於原告云云。
      惟按上開受聘僱外國人健康檢查管理辦法暨就業服務法之
      規定，係就雇主違反行政法上義務之行為而設，有關安排
      外勞接受健康檢查規定之行為義務人為雇主，雇主雖委任
      仲介公司代為辦理，然公法上義務有其專屬性，殊不容雇
      主藉由私法上之契約加以轉嫁。經查，原告原陳稱有關安
      排外勞接受健康檢查事項已委託世統仲介公司代為辦理，
      該仲介公司專業能力不足，未善盡受任事宜，導致逾期辦
      理外勞健康檢查，請求從輕處罰（參見原告97年4月7日陳
      述意見書），俟經世統仲介公司於97年4月22日函復略稱
      ，雙方已於96年9月8日終止委任關係。原告雖堅詞否認，
      惟依民法第544條規定：「受任人因處理委任事務有過失
      ，或因逾越權限之行為所件之損害，對於委任人應負賠償
      之責。」是受任人因處理事務有過失，委任人對所委任事
      務應負之責任仍不能免除，僅得對受任人請求賠償。故縱
      如原告所主張其與世統仲介公司之委任關係並未終止屬實
      ，惟受委任之世統仲介公司既未完成委任事務，原告對其
      未依上開規定為K女安排完成健康檢查乙事，仍應負違反
      行政法上義務之責，是原告主張此次疏失肇因於世統仲介
      公司，並不可歸責於原告云云，亦不足採。
六、綜上所述，原告之主張既不足取，從而，被告以原告違反就
    業服務法第57條第5款規定，依同法第67條第1項規定裁處6
    萬元罰鍰，並無違誤；訴願決定予以維持，亦無不合。原告
    起訴意旨求予撤銷，為無理由，應予駁回。並不經言詞辯論
    為之。又本件事證已臻明確，兩造其餘主張核與判決結果不
    生影響，爰不再逐一論述，併此敘明。
七、據上論結，本件原告之訴為無理由，依行政訴訟法第233條
    第1項、第236條、第98條第1項前段，判決如主文。
中    華    民    國    98    年     1    月   22     日
                  高雄高等行政法院第一庭
                                  法  官  呂 佳 徵
以上正本係照原本作成。
如不服本判決，應於送達後20日內，向本院提出上訴狀並表明上
訴理由，如於本判決宣示後送達前提起上訴者，應於判決送達後
20日內補提上訴理由書（須按他造當事人人數附繕本）。
中    華    民    國    98    年     1    月   22     日
                                  書記官  李 建 霆
附註：
行政訴訟法第235條（第1項、第2項）：
對於適用簡易程序之裁判提起上訴或抗告，須經最高行政法院之
許可。
前項許可，以訴訟事件所涉及之法律見解具有原則性者為限。


司法院資訊處製作；財團法人民間司法改革基金會備份。
